【裁判字號】    90,訴,2087
【裁判日期】    901023
【裁判案由】    偽造文書等
【裁判全文】
臺灣高雄地方法院刑事判決                          九十年度訴字第二八七號
    公  訴  人  臺灣高雄地方法院檢察署檢察官
    被      告  甲○○
    被      告  乙○○
右列被告因偽造文書等案件，經檢察官提起公訴（八十九年度偵字第二０五七七號）
，本院判決如左：
    主  文
甲○○、乙○○共同偽造公印文，各處有期徒刑月，如易科罰金，均以佰元折算
壹日。
扣案偽造之「甲○○」身分證壹紙沒收。
    事  實
一、甲○○與乙○○係姊弟關係。詎渠等二人竟意圖供申請護照之用，先與不詳姓名
    年籍之人，共同基於偽造特種文書之犯意，在不詳時間及地點，先共同同時偽造
    國民身分證上內政部印文及「高雄市政府」公印（鋼印）於仿照之身分證用紙上
    ，而偽造上開公印文二枚之方式，進而偽造甲○○於民國八十八年三月八日換發
    、號碼為Ｚ000000000號之國民身份證乙枚，致足生損害於於戶政機關
    對於國民身分資料管理之正確性及內政部、高雄市政府；甲○○與乙○○於偽造
    右開身分證後，即再共同基於意圖申請護照而行使上開偽造特種文書身分證之犯
    意，於八十九年七月十日上午十時許，推由乙○○與另一不詳姓名年籍而不知情
    綽號「阿昌」之男子，持甲○○上開偽造之身分證至高雄市○○○路九十九之二
    號巨登旅行社，委託該旅行社代辦護照，經該旅行社不知情之職員丙○○代為檢
    具相關資料持向外交部領事事務局高雄辦事處申辦護照而行使之，足以生損害於
    外交部領事事務局高雄辦事處核發護照之正確性，嗣該辦事處於審核時，發現甲○○之身分證係偽造，因而查獲上情。
二、案經高雄市政府警察局鼓山分局移送臺灣高雄地方法院檢察署檢察官偵查起訴。
    理  由
一、訊據被告甲○○固坦承曾交付身分證予乙○○代辦護照，而被告乙○○亦不否認
    曾於八十九年七月十日，與綽號「阿昌」之男子持甲○○所有之身分證，向巨登
    旅行社辦理護照之事實，惟均矢口否認有上開行使偽造身份證之犯行；被告甲○○辯稱：伊雖有因欲與大陸女子結婚，在高雄市○○區○○街「星欣卡拉ＯＫ」
    將身份證交給被告乙○○，但所交付予乙○○之身分證係真正之身分證，並非扣
    案之身分證云云；而被告乙○○則辯稱：因為要幫甲○○娶大陸新娘，所以在向
    甲○○取得身分證之後，即將該身份證轉交予年藉姓名不詳綽號「阿昌」之人代
    為辦理護照，但交給「阿昌」之身分證並不是扣案之身分證，因照片不相同，雖
    有至巨登旅行社辦理護照，但是是在接獲「阿昌」之通知後，方前往旅行社，而
    至旅行社後亦僅簽名即離去，不知為何身分證最後會變成偽造云云。惟查，本件
    查扣甲○○所有、於八十八年三月八日換發、號碼為Ｚ000000000號之
    身份證乙枚，經本院依職權送內政部警政署刑事警察局鑑定之結果，確為偽造之
    身分證無訛，有該局九十年九月二十一日刑鑑字第一八七九八二號鑑驗通知書一
    份在卷可稽；而被告乙○○確係與另一不詳姓名年籍綽號「阿昌」之男子持右開
    本件經扣案之偽造身分證至巨登旅行社委託該旅行社代辦護照乙節，業據證人即
    於八十九年七月份任職於巨登旅行社並受理被告乙○○委託代辦護照之丙○○分
別於檢察官偵訊時及本院審理時到院證述明確（見偵查卷第三十八頁正面及本院
    九十年十月十六日審判筆錄）；再者，被告乙○○亦自承：當時與「阿昌」僅相
    識一星期左右，是在唱歌時認識的，因為在唱歌時，曾向「阿昌」提及甲○○欲
    娶妻之事，所以「阿昌」事後便打電話給我，我也才會將甲○○的身分證交給「
    阿昌」，當時並未留下「阿昌」的電話，現在也找不到「阿昌」了等語（見本院
    九十年九月二十五日訊問筆錄及九十年十月十六日審判筆錄），被告乙○○既無
    法提供「阿昌」之真實姓名年籍資料可供本院傳訊調查，佐以國民身分證係用以
    表彰個人真實姓名年籍資料之重要文書，於營社會生活中，往往需提出身分證以
    確定個人相關年籍資料，故一般人均會妥為保管個人之身分證，在有各別需求而
    需交付身分證予他人之際，亦均會留下收受自身身分證之人之聯絡方法，以便日
    後索回所交付之身分證，被告乙○○雖辯稱曾將其弟即被告甲○○之身分證交予
    「阿昌」，然既無法提出「阿昌」之真實姓名年籍資料，又與「阿昌」僅相識一
    星期，復在交付被告甲○○之身分證與「阿昌」後，又未留存「阿昌」之任何聯
    絡方法，其所辯顯與常情有違，自無可信之處；此外，復有外交部領事事務局高
    雄辦事處八十九年七月二十六日領高（八九）字第四三一號函及中華民國普通護
    照申請書各一份在卷可稽。綜上所述，被告甲○○及乙○○二人犯罪事證明確，
    犯行均堪以認定。
二、按偽造公印，刑法第二百十八條既有獨立處罰規定，且較同法第二百十二條之處
    罰為重，則於偽造刑法第二百十二條之特許證等文書同時偽造公印者，亦應論以
    偽造公印文罪，業經司法院大法官會議第八十二號解釋揭示右揭意旨甚明。是被
    告甲○○及乙○○上開偽造屬於特許證性質之國民身份證一枚，而同時偽造高雄
    市政府（鋼印）及內政部之公印文二枚，並進而加以行使用以申請護照，核渠等
    所為，均係犯刑法第二百十八條第一項之偽造公印文罪及護照條例第二十三條第
    二項、第一項之行使偽造國民身分證申請護照罪。又因護照條例第二十三條第二
    項、第一項之規定，係刑法第二百十六條、第二百十二條行使特種文書罪之特別
    規定，自應優先適用。被告二人間，就上開犯行及與不詳姓名年籍之人就偽造公
    印文、偽造國民身分證之犯行間，俱有犯意聯絡與行為分擔，均為共同正犯。又
    渠等利用不知情之巨登旅行社職員丙○○行使右開偽造國民身分證代為申請護照
    ，係為間接正犯。又被告二人前揭同時偽造高雄市政府（鋼印）及內政部之公印
    文二枚，乃一行為觸犯數同種法益之罪名，屬想像競合犯，應依刑法第五十五條
    規定從一重處斷；至被告二人偽造國民身分證之低度行為，為其後行使用以申請
    護照之高度行為所吸收，不另論罪。被告二人所犯上開行使偽造國民身分證申請
    護照罪與偽造公印文罪間，有方法、結果之牽連關係，應依刑法牽連犯之規定從
    一重之偽造公印文罪論處。公訴人雖漏未就被告二人所為偽造公印文及國民身分
    證部分之犯行加以起訴，惟就偽造國民身分證之部分犯行，既為渠等其後行使偽
    造國民身分證部分犯行加以吸收，而偽造公印文之部分，既與被告二人所為行使
    偽造國民身分證申請護照罪部分有牽連犯之裁判上一罪之關係，應認均為起訴效
    力所及，本院自得一併加以審判，合併敘明。又公訴人認被告二人所為係犯刑法
    第二百十六條、第二百十二條之行使特種文書罪，應有未洽，起訴法條應予變更
    。審酌被告二人犯罪後猶否認犯行，並無悔意，態度欠佳，又企圖以偽造之身分
    證申請護照，動機可議，惟在未請領得護照前即遭查獲，故未取得護照，所造成
    之損害非鉅等一切情狀，各量處如主文所示之刑，以為懲儆；又因被告二人於行
    為後，刑法第四十一條業於九十年一月十日修正公布施行，並於同年月十二日生
    效，依修正前之刑法第四十一條規定：「犯最重本刑為三年以下有期徒刑以下之
    刑之罪，而受六個月以下有期徒刑或拘役之宣告，因身體、教育、職業或家庭之
    關係，執行顯有困難者，得以一元以上三元以下折算罰金」，惟修正後之刑法第
    四十一條第一項規定「犯最重本刑為五年以下有期徒刑以下之刑之罪，而受六個
    月以下有期徒刑或拘役之宣告，因身體、教育、職業或家庭之關係或其他正當理
    由，執行顯有困難者，得以一元以上三元以下，易科罰金。但確因不執行所宣告
    之刑，難收矯正或難以維持法秩序者，不在此限」。比較上開新舊法，修正後之
    刑法第四十一條第一項就得宣告易科罰金之範圍較修正前之舊法為廣，是依刑法
    第二條第一項前段規定，本件被告二人所犯之偽造公印文罪自應適用裁判時之法
    律即修正後之刑法第四十一條第一項規定宣告易科罰金之折算標準，故併諭知易
    科罰金之折算標準，附此敘明。扣案偽造之「甲○○」身分證一紙，既為被告二
    人共同偽造，且供犯本罪所用之物，爰依刑法第三十八條第一項第二款之規定，
    宣告沒收；至該扣案偽造身分證上所偽造之公印文，因身分證已經宣告沒收，爰
    不另為重複沒收諭知，併此敘明。
據上論斷，應依刑事訴訟法第二百九十九條第一項前段、第三百條，護照條例第二十
三條第二項、第一項，刑法第十一條前段、第二十八條、第二百十八條第一項、第四
十一條第一項、第二條第一項前段、第三十八條第一項第二款、第五十五條，罰金罰
鍰提高標準條例第二條，判決如主文。
本案經檢察官陳碧霞到庭執行職務。
中      華      民      國      九十    年      十      月    二十三    日
                                  臺灣高雄地方法院刑事第六庭
                                      法  官    李怡諄
右正本證明與原本無異。
如不服本判決，應於判決送達後十日內，向本院提出上訴狀。
                                      書記官    林慧君
中    華    民    國      九十      年      十      月      二十三      日
附錄本件論罪條文：
中華民國刑法第二百一十八條
 (偽造盜用公印或公印文罪)
偽造公印或公印文者，處五年以下有期徒刑。
盜用公印或公印文足以生損害於公眾或他人者，亦同。


司法院資訊處製作；財團法人民間司法改革基金會備份。
